【裁判字號】    96,訴,2
【裁判日期】    970117
【裁判案由】    強盜
【裁判全文】
臺灣臺東地方法院刑事判決                 96年度訴字第2號
公  訴  人  臺灣臺東地方法院檢察署檢察官
被      告  丙○○
指定辯護人  本院公設辯護人  甲○○
上列被告因強盜案件，經檢察官提起公訴 (95年度偵字第2377號
)，本院判決如下：
    主  文
丙○○意圖為自己不法之所有，攜帶兇器搶奪他人之動產，處有
期徒刑壹年陸月，減為有期徒刑玖月。
    犯罪事實
一、丙○○於民國95年3月1日下午2時許，騎乘機車搭載其妻乙○○ (原名王佩君)及幼女，共同前往其母之住處，途中因
    逢下雨而前往附近臺東縣臺東市○○路○段483巷往東200公
    尺處之戊○○工寮前躲雨，丙○○見該工寮大門未鎖，戊○○酒後獨自睡在該工寮內，遂逕進入該工寮 (侵入住宅部分
    未據告訴)，復見戊○○於其進入後，被吵醒而精神不濟，
    疏於防備，竟意圖為自己不法之所有，伸手搶奪戊○○放置
    在床上枕頭下方之腰包1只【內有現金約新臺幣 (下同
    )2,000 元、潘國金前之民身分證、全民健保卡、郵局存摺
    及印章等財物】，戊○○不甘遭搶，隨即奪回該腰包，丙○○見狀，乃再度出手搶奪腰包，因戊○○拉住該腰包一端欲
    阻止丙○○搶奪，雙方互相拉扯而僵持不下，竟徒手毆打戊○○臉部、掐住戊○○脖子，並隨手拾起戊○○所有之鐵管
    (鋼筋材質)1 支，作勢欲毆打戊○○，惟遭其妻乙○○攔阻
    搶下，丙○○乃乘勢隨即騎機車載其妻女逃逸，後因戊○○
    追趕不及，終遭丙○○將該腰包搶走，除將現金花用一空外
    ，餘皆棄置在臺東縣卑南鄉利嘉村利嘉山區。嗣經戊○○報
    警處理後，始查悉上情。
二、案經臺東縣警察局臺東分局報請臺灣臺東地方法院檢察署檢
    察官偵查起訴。
    理  由
一、證據能力方面：
(一)本案被告丙○○於警詢、偵訊時不利於己之陳述，並無出於
    強暴、脅迫、利誘、詐欺、疲勞訊問、違法羈押或其他不正
    之方法，係出於自由意思，亦未違反法定障礙事由期間不得
    訊問或告知義務之規定而為，復與下述二、之證據所顯示之
    事實具有合致性，依刑事訴訟法第156條第1項、第158條之2
    規定，應有證據能力。
(二)證人戊○○於警詢筆錄之證據能力：
    按被告以外之人於審判中因滯留國外或所在不明而無法傳喚
    或傳喚不到者，其於檢察事務官、司法警察官或司法警察調
    查中所為之陳述，經證明具有可信之特別情況，且為證明犯
    罪事實之存否所必要者，得為證據，刑事訴訟法第159條之3
    第3款定有明文。本案證人即被害人戊○○於95年3月1日、3
    月2日、9月21日警詢時所為之陳述，雖係被告以外之人於審
    判外之陳述，惟證人戊○○經本院多次合法傳喚而無正當理
    由未到庭，復經本院拘提未獲，此有本院送達證書、拘提報
    告書在卷可稽，而觀其於警詢中之陳述，係警方案發後所製
    作，離案發時間最接近，當事人記憶最清晰，也最未受污染
    ，且無刑求、恐嚇或違背其個人自由意志而陳述之情形，又
    證人戊○○於警詢中供述當時事發經過情節，為證明被告犯
    罪事實之存否所必要，具有關聯性及特別可信之情況，亦無
    顯無不可信之情事，依據上開說明，當有證據能力。
(三)證人乙○○(原名王佩君)於警詢及偵訊筆錄之證據能力：
    1.證人乙○○於警詢中所為之指述，為被告以外之人於審判
      外之言詞陳述，為傳聞證據，被告及其辯護人就該證據之
      證據能力提出爭執(本院卷第24頁)，復查無得例外取得證
      據能力之法律依據，應認無證據能力，不得採為認定被告
      有罪之證據資料。
    2.又檢察官職司追訴犯罪，就審判程序之訴訟構造而言，檢
      察官係與被告相對立之當事人一方，偵查中對被告以外之
      人所為之偵查筆錄，或被告以外之人向檢察官所提之書面
      陳述，性質上均屬傳聞證據。自理論上言，如未予被告反
      對詰問、適當辯解之機會，一律准其為證據，似有違當事
      人進行主義之精神，對被告之防禦權亦有所妨礙。然現階
      段刑事訴訟法規定檢察官代表國家偵查犯罪、實施公訴，
      必須對於被告之犯罪事實負舉證之責，依法有訊問被告、
      證人及鑑定人之權，證人、鑑定人且須具結，且實務運作
      時，偵查中檢察官向被告以外之人所取得的陳述，原則上
      均能遵守法律規定，不致違法取供，可信性極高，為兼顧
      理論與實務，職是，被告以外之人前於偵查中已具結而為
      證述，除反對該項供述得具有證據能力之一方，已釋明「
      顯有不可信之情況」之理由外，不宜以該證人未能於審判
      中接受他造之反對詰問為由，即遽指該證人於偵查中之陳
      述不具證據能力。證人乙○○(原名王佩君)業於偵查中以
      證人身分具結作證，有證人結文附卷可稽 (見偵查卷第15
      頁)，其於檢察官訊問時之證述，依筆錄之記載，並無證
      據顯示係遭受強暴、脅迫、詐欺、利誘等外力干擾情形，
      或在影響其心理狀況致妨礙其自由陳述等顯不可信之情況
      ，且於本院審理時另基於證人地位具結作證，在賦予被告
      對質詰問機會之情形下為證述，而完足為經合法調查之證
      據。被告之辯護人雖反對其於偵查中之證述具有證據能力
      ，惟未能釋明上開證述有何顯不可信之情況，依上揭說明
      ，證人乙○○於偵查中具結後向檢察官所為之證述，依刑
      事訴訟法第159條之1第2項規定，自具有證據能力。
(四)本案判決下列所引用之各該被告以外之人於審判外之陳述 (
    包含書面陳述)，固屬傳聞證據，惟經本院於準備程序及審
    理時提示被告及其辯護人均表示無意見，迄於言詞辯論終結
    前亦未聲明異議，可認為同意作為證據，本院審酌該等證據
    之取得過程並無瑕疵，與本案待證事實間復具有相當之關聯
    性，以之作為本案證據應屬適當，依刑事訴訟法第159條之5
    規定，自得採為證據。
二、認定犯罪事實所憑之證據及理由：
    訊之被告丙○○固不否認有於95年3月1日下午2時在戊○○
    位在臺東縣臺東市○○路○段483巷往東200公尺處之工寮，
    搶奪戊○○放在枕頭下方之腰包，及持鐵管作勢欲毆打戊○○之事實，惟仍矢口否認有何加重搶奪犯行，辯稱：伊拿走
    戊○○的腰包後，戊○○用手搶回，伊與戊○○互相拉腰包
    ，伊沒有打戊○○，伊雖有順手拿鐵管舉高，但無意打戊○○，且伊太太有把鐵管搶下來云云；辯護人另為被告辯護稱
    ：戊○○於事發前長達一個多小時飲酒，因酒精催化影響及
    案發當時突然被被告驚醒，當下意識難免模糊不清，指訴前
    後不一，其證詞可信度當屬較低云云。經查：
(一)上揭犯罪事實，業據證人即被害人戊○○於警詢時證述綦祥
    (見警卷第7頁至第17頁)，核與證人乙○○ (原名王佩君)於
    本院審理時證稱：95年3月1日下午2時許，被告載伊到戊○○工寮，伊人在工寮門口沒有進去，距離工寮大約3、4公尺
    。被告進去後，伊聽到丙○○與戊○○在聊天講話，伊有聽
    到戊○○罵被告，應該有爭吵，但罵什麼伊聽不懂，伊有聽
    到打架的聲音。伊有看到被告在工寮門口外面拿鐵管，戊○○人在工寮裡面，被告手有舉高作勢，沒有真的打戊○○，
    伊看被告表情很生氣，伊就搶下鐵管丟到工寮旁邊等語 (見
    本院卷第83頁至第91頁)之情節大致相若。而證人戊○○與
    被告素無仇隙、證人乙○○為被告配偶，衡情均無自陷偽證
    罪而構詞誣賴被告，或是虛構事實以陷害被告之理，復參以
    被告於警詢時亦坦認拉扯中確有打到戊○○等語(見警卷第2
    頁)，是上開證人2人證述內容，當非捏造之詞，應堪可採，
    亦足證被告辯稱其未毆打戊○○乙節，顯非實情。至證人戊○○就被告搶奪腰包後是否有拿給乙○○觀看、被告毆打其
    臉部、掐其脖子及被告持鐵管作勢欲毆打之次序、其有無以
    棉被抵擋鐵管等情，於警詢時雖有所述前後不一之情形，然
    案發時戊○○原在工寮內睡覺，突遭被告侵入搶奪腰包，並
    為取回該腰包而與被告相互拉扯，在此混亂情況下，衡之戊○○遭被告搶奪後之心境轉折，其對周遭事物之觀察、記憶
    ，顯難求其能詳記過程細節，其就同一事項所為陳述，記憶
    略有出入，亦非違於常理，且其就搶回腰包後，因被告再次
    行搶而與被告互有拉扯，被告因此毆打其臉部、掐伊脖子，
    且有持鐵管作勢毆打之主要犯罪情節，均相符合，自難憑此
    遽認係證詞為虛言妄指。此外，復有刑案現場平面圖1紙(見
    警卷第22頁)、現場照片8張(見警卷第23至第26頁)在卷可徵
    ，被告毆打並持鐵管作勢毆打以搶奪戊○○腰包之事實，應
    堪認定。
(二)至於證人戊○○於95年3月2日、同年9月21日警詢時雖均證
    述案發時被告有至屋外拿安全帽毆打其身體(胸部)3 下云云
    。惟被告與戊○○因搶奪腰包，與戊○○之肢體或軀體有所
    接觸乃在所難免，則於被告手持安全帽並與戊○○拉扯之際
    ，過程中與戊○○之軀體另有接觸，是否即得斷然認定要屬
    刻意地、積極地施以暴力之行為，尚非無疑，戊○○基於被
    害人立場所為觀察及感受之下主觀評價，仍當核其所述是否
    確與客觀事實相符，以判斷其證據價值之強度。而依證人戊○○於95年3月1日警詢時所述，僅陳稱其受有臉頰瘀青、脖
    子擦傷等傷勢，並未提及胸部或其他身體部位亦受有傷害(
    見警卷第8頁)，佐以證人乙○○於偵訊、本院審理時均證稱
    看到戊○○在門口的地方拉扯被告手中安全帽不放，兩人在
    搶安全帽，並未看見被告以安全帽毆打戊○○等語 (見偵查
    卷第12頁、本院卷第83頁第90頁至第91頁)觀之，自難遽認
    被告確實有持安全帽毆打戊○○之行為。
(三)被告雖辯稱當天事發前伊有喝酒云云。然觀之被告就案發前
    係如何騎機車搭載其妻女前往戊○○之工寮、如何與戊○○
    拉扯、搶奪腰包，搶奪後如何花用贓款、丟棄戊○○證件等
    過程之客觀情狀仍能辨識描述，足見被告當時雖有酒意，但
    對於外界事務之知覺理會及判斷作用並無較普通人之平均程
    度顯然減退之情形，又無其他積極事證可認被告當時確因酒
    醉而有不能辨識其行為違法或欠缺依其辨識而行為之能力，
    或其辨識行為違法及依其辨識而行為之能力顯著減低之情形
    ，自難諉為因酒醉而有刑法第19條第1項、第2項之適用。
(四)綜上所述，被告及辯護人上開所辯，顯屬事後卸責之詞，不
    足採信。本案事證明確，被告之犯行應堪認定。
(五)公訴意旨雖認被告與戊○○出手搶奪腰包相互拉扯，被告以
    鐵管作勢毆打戊○○，又出拳毆打戊○○臉部、掐住戊○○
    脖子及持安全帽毆擊戊○○身體多次，以強暴方式致使戊○○不能抗拒鬆手放掉該腰包，係犯刑法第330條第1項之加重
    強盜罪嫌等語。惟查：
    1.依刑法第329條準強盜罪之規定，將竊盜或搶奪之行為人
      為防護贓物、脫免逮捕或湮滅罪證而當場施強暴、脅迫之
      行為，視為施強暴、脅迫使人不能抗拒而取走財物之強盜
      行為，乃因準強盜罪之取財行為與施強暴、脅迫行為之因
      果順序，雖與強盜罪相反，卻有時空之緊密連接關係，以
      致竊盜或搶奪故意與施強暴、脅迫之故意，並非截然可分
      ，而得以視為一複合之單一故意，亦即可認為此等行為人
      之主觀不法與強盜行為人之主觀不法幾無差異；復因取財
      行為與強暴、脅迫行為之因果順序縱使倒置，客觀上對於
      被害人或第3人所造成財產法益與人身法益之損害卻無二
      致，而具有得予以相同評價之客觀不法。故擬制為強盜行
      為之準強盜罪構成要件行為，雖未如刑法第328條強盜罪
      之規定，將實施強暴、脅迫所導致被害人或第三人不能抗
      拒之要件予以明文規定，惟必於竊盜或搶奪之際，當場實
      施之強暴、脅迫行為，已達使人難以抗拒之程度，其行為
      之客觀不法，方與強盜行為之客觀不法相當，而得與強盜
      罪同其法定刑。據此以觀，刑法第329條之規定，並未有
      擴大適用於竊盜或搶奪之際，僅屬當場虛張聲勢或與被害
      人或第三人有短暫輕微肢體衝突之情形 (司法院大法官會
      議解釋釋字第630號解釋理由書參照)。
    2.公訴意旨認被告有上揭加重強盜犯行，無非係以證人即被
      害人戊○○之證述為其依據。然戊○○於案發時已經60餘
      歲，案發當日上午曾飲酒而有酒意，案發前原在工寮內睡
      覺，衡之其於案發時之精神、氣力應非甚佳，而被告為20
      餘歲年輕人，身強體壯，年齡與戊○○有相當之差距，且
      有體型、體力上之優勢，依證人戊○○於95年3月1日警詢
      時證稱：當日伊在睡覺，被告進屋後叫伊起來，向伊要錢
      ，伊說等一下，等睡醒再給你，被告就搶走伊放在枕頭下
      的黑色腰包，伊為搶回腰包，與被告發生拉扯，被告打伊
      的臉、掐伊的脖子‧‧，伊不敵所以腰包又被搶走，被告
      與王佩君要離開工寮往外面走，伊又拉住被告，被告就拿
      工寮外的鐵管作勢要打伊，王佩君幫忙拉住鐵管，伊就放
      開拉住被告的手，被告就與王佩君及一名小女孩騎車離開
      等語(見警卷第8頁)；於同年月2日警詢時證稱：‧‧‧被
      告把包包搶去，伊不願給被告就搶回來，就這樣搶來搶去
      ，被告搶不過，就左手拉著包包，右手拿屋外的鐵條要打
      伊，第1次打時伊以棉被擋沒被打到，第2次要打時他太太
      抓住鐵條，被告就放掉鐵條，用右手打伊的臉打好幾拳後
      用右手抓伊的脖子，伊就喊救命，後被告拿屋外他的安全
      帽打伊的身體連續打3下，伊一手抓著包包，一手抓著安
      全帽，後被告放掉安全帽，伊就把安全帽丟到屋外，與被
      告互搶包包，後包包斷掉，被告拿包包跑掉，伊從床舖起
      來到外面看，他們連安全帽也沒拿，就騎機車跑掉了等語
      (見警卷第11頁)之情節觀之，戊○○在與被告搶奪腰包互
      有拉扯時，雖有肢體衝突，然戊○○顯未受被告搶奪行為
      之影響，仍予積極反抗，足見被告所施暴力行為，並不足
      以壓制戊○○之抗拒，應認與短暫輕微肢體衝突之情形相
      當，尚未達使人難以抗拒之程度，依上開大法官會議解釋
      意旨，被告之行為僅構成加重搶奪罪，尚難認已該當於第
      330條第1項之加重強盜之犯罪構成要件。
(六)至於公訴人請求傳喚證人戊○○，以證明被告上揭犯行，惟
    本院依戊○○住址臺東縣卑南鄉賓朗村下賓朗99號囑託臺東
    縣警察局大武分局卑南分駐所送達傳票，於96年4月28日、
    96年8月8日均未獲會晤本人，且因證人戊○○未居住該址，
    行方不明經家屬拒絕收受，而寄存送達在卑南分駐所 (見本
    院卷第35頁、第51頁)，經派警按址拘提，亦因未居住該址
    ，而無法執行，有拘提報告書附卷可按(見本院卷第72頁)，
    復經本院囑警多次前往戊○○位於臺東縣臺東市○○路○段4
    83號往東200公尺處之工寮查訪並協助證人戊○○到庭，亦
    均未能會晤戊○○，是調查途徑已窮，本院認此部分無再傳
    喚、調查之必要，附此敘明。
三、論罪量刑之理由：
(一)按刑法第321條第1項第3款之攜帶兇器竊盜罪，係以行為人
    攜帶兇器竊盜為其加重條件，此所謂兇器，其種類並無限制
    ，凡客觀上足對人之生命、身體、安全構成威脅，具有危險
    性之兇器均屬之，且祇須行竊時攜帶此種具有危險性之兇器
    為已足，並不以攜帶之初有行兇之意圖為必要，最高法院著
    有79年臺上字第5253號判例意旨可資參照。本件被告行搶時
    ，持以作勢欲毆打被害人之鐵管，雖為案發現場之被害人所
    有，並非被告所預藏攜往，然被告既於行搶之際以之為工具
    ，依通常社會觀念，在客觀上已足對他人之生命身體構成威
    脅，具有危險性 (臺灣高等法院暨所屬法院88年法律座談會
    刑事類提案第12號研討結果參照)。是核被告上揭所為，係
    犯刑法第326條第1項之攜帶兇器加重搶奪罪。公訴意旨認被
    告所為係犯刑法第330條第1項加重強盜罪，容有未洽 (理由
    詳前述)，惟構成犯罪之具體事實及其犯罪之日、時、處所
    等基本社會事實同一，本院自得就公訴人所起訴之事實，變
    更其所引應適用之法條。
(二)爰審酌被告正值青壯年，不思以正當途徑賺取所需，竟以侵
    入住宅之方式搶奪財物，雖上開被害人戊○○未就侵入住宅
    部分提出告訴，然被告此舉已破壞民眾居住安寧，影響被害
    人生活安全，行為實屬可議，惟衡酌被害人身體所受傷害尚
    屬輕微，於事後並已表示原諒被告，不願再予追究，且犯罪
    所得財物價值非鉅等一切情狀，量處如主文所示之刑。公訴
    人就被告之強盜犯行部分，雖具體求處有期徒刑7年等語，
    惟被告所為係加重搶奪罪，已如前述，並非起訴意旨所認定
    之加重強盜罪，本院綜合上述情形，認公訴人之求刑，尚嫌
    過重，併此敘明。
(三)本件被告犯罪時間於96年4月24日以前，合於中華民國96年
    罪犯減刑條例第2條第1項規定之基準日之前，所宣告之刑
    又未逾有期徒刑1年6月，不在該條例第3條第1項第15款所
    定排除減刑之列，應依該條例第2條第1項第3款之規定，減
    其宣告刑2分之1，以示懲警。
(四)扣案之鐵管1支，乃被害人潘金工寮大門擋門所用之物，非
    被告所有，業經證人戊○○及被告供述明確；又扣案之安全
    帽一頂，雖為被告所有之物，惟無積極證據可資認定為被告
    犯本案加重搶奪罪所用之物，爰均不予宣告沒收。
四、應適用之法條：
    依刑事訴訟法第299條第1項前段、第300條，刑法第326條第
    1項，中華民國96年罪犯減刑條例第2條第1項第3款、第7條
    ，判決如主文。
本案經檢察官丁○○到庭執行職務。
中    華    民    國    97    年    1     月    17    日
                  刑事第三庭審判長法  官  莊松泉
                                  法  官  蔡玉雪
                                  法  官  簡芳潔
以上正本證明與原本無異。
如不服本判決應於收受本判決後10日內向本院提出上訴書狀；上
訴書狀應敘述具體理由。未敘述上訴理由者，應於上訴期間屆滿
後20日內向本院補提理由書狀（均須按他造當事人之人數附繕本
）。「切勿逕送上級法院」。
告訴人或被害人對於本判決如有不服，請書具不服之理由狀，請
求檢察官上訴者，其上訴期間之計算係以檢察官收受判決正本之
日期為準。
                                  書記官  林慧芬
中    華    民    國    97    年    1     月    21    日
附錄論罪科刑法條：
中華民國刑法第326條
犯前條第1項之罪，而有第321條第1項各款情形之一者，處1年以
上7年以下有期徒刑。
前項之未遂犯罰之。
中華民國刑法第325條
意圖為自己或第三人不法之所有，而搶奪他人之動產者，處6月
以上5年以下有期徒刑。
因而致人於死者，處無期徒刑或7年以上有期徒刑，致重傷者，
處3年以上10年以下有期徒刑。
第1項之未遂犯罰之。


司法院資訊處製作；財團法人民間司法改革基金會備份。
